最高法院刑事判決　　　　　　九十四年度台上字第四五九０號
　　上　訴　人　台灣高等法院檢察署檢察官
　　被　　　告　甲○○
　　　　　　　　　　　　座屋2.
　　選任辯護人　陳石山律師
上列上訴人因被告貪污案件，不服台灣高等法院中華民國九十四
年五月二十四日第二審更審判決（九十四年度上更(一)字第一二一
號；起訴案號：台灣新竹地方法院檢察署九十一年度偵字第四四
一四、五五八二號），提起上訴，本院判決如下：
    主  文
原判決撤銷，發回台灣高等法院。
    理  由
本件原判決以公訴意旨略以：被告甲○○係新竹縣議員，依縣議
員職權接受民眾請願，向各級政府爭取地方經費，為依據法令從
事公務之人員。緣被告於民國八十八年初，向台灣省政府民政廳
提出陳情，爭取補助新竹縣芎林鄉○○○村道路駁坎工程等十五
件工程」，台灣省政府民政廳於同年四月二十七日以八八民四字
第八八００一九四五號函，核定於八十八年度一般小型零星工程
計畫提列新台幣（下同）五百七十萬元，以代收方式委由新竹縣
芎林鄉公所辦理「水坑村道路駁坎工程等十五件工程」，該工程
於八十八年七月六日開標，由允鴻營造有限公司以三百九十九萬
九千元得標，因前述十五項工程中之「芎林村劉富炎等十八戶道
路駁坎及排水溝工程」位於國有土地上，新竹縣政府以八十九年
三月三十日八十九年府工都字第三四四０二號函芎林鄉公所，認
該工程妨礙都市計畫，無法撥用國有土地，鄉長林章秀乃批示「
請與林議員接洽是否更換工作地點」。被告於辦理變更工程項目
時，經鍾濟全介紹而認識劉香蘭，知悉劉香蘭所有坐落芎林鄉○
○段一八二之二地號土地，欲透過民意代表爭取補助經費興建駁
坎，竟基於對於職務上之行為，要求賄賂之故意，利用職務上機
會，於八十九年四月初某日，前往劉香蘭當時居住之新竹縣芎林
鄉綠中墅社區，向劉香蘭索賄十萬元，作為向芎林鄉公所申請補
助款之代價，劉香蘭認為十萬元公關費太多，經被告自動減價為
五萬元，仍為劉香蘭所拒。惟數日後，被告仍前往上址，向劉香
蘭借款五萬元，劉香蘭為求上開工程順利進行，不得已遂將家中
之現金五萬元交付被告。被告得款後，果於八十九年四月十日提
出申請書向芎林鄉公所申請將前述十五項工程中之「芎林村劉富
炎等十八戶道路駁坎及排水溝工程」工程款四十萬元，項目變更
為「下山村一鄰劉香蘭之野溪駁坎工程」，經芎林鄉公所以八十
九年四月十七日（八九）芎鄉建字第二九九０號函省府申請變更
工程地點，內政部（精省後由中部辦公室承接業務）於八十九年
五月十二日以台八九內中民字第八九０四一七０號函請鄉公所依
權責自行核處，芎林鄉公所遂於第二次辦理工程變更設計，由允
鴻營造有限公司於八十九年七月二十三日開始施作，於同年九月
二十六日完工，同年十一月二十二日驗收。因認被告涉有貪污治
罪條例第五條第二項、第一項第三款對於職務上之行為要求賄賂
未遂罪嫌云云。經審理結果，認被告犯罪不能證明，因而撤銷第
一審之科刑判決，改判諭知被告無罪，固非無見。
惟查：(一)審理事實之法院，對於案內一切證據，除認為不必要者
外，均應詳為調查，然後基於調查所得之心證，以為判斷事實之
基礎。如有應行調查之證據，未經依法調查，或證據雖已調查，
而其內容尚未明瞭，遽行判決，均屬應於審判期日調查之證據而
未予調查之違法。本件起訴書犯罪事實欄記載被告依縣議員職權
接受民眾陳情請願，於八十八年初向台灣省政府民政廳提出陳情
，經台灣省政府於八十八年四月二十七日以八八民四字第八八０
０一九四五號函核定提列五百七十萬元，以代收代付之方式，委
由新竹縣芎林鄉公所辦理「水坑村道路駁坎工程等十五件工程」
，嗣因其中「芎林村劉炎富等十八戶道路駁坎及排水溝工程」位
於國有土地，該部分之工程妨礙都市計畫，新竹縣政府乃以八十
九年三月三十日八十九府工都字第三四四０二號函芎林鄉公所，
經鄉長林章秀批示「請與林議員接洽是否更換工作地點」後，被
告乃向劉香蘭索取十萬元，作為向芎林鄉公所申請補助款之代價
，嗣再減為五萬元，均為劉香蘭拒絕，數日後，被告再以借款為
由，取得劉香蘭所交付之五萬元，隨於八十九年四月十日向芎林
鄉公所提出申請書，將「芎林村劉炎富等十八戶道路駁坎及排水
溝工程」變更為「下山村一鄰劉香蘭之野溪駁坎工程」。並於第
一審指稱被告上揭行為，係犯貪污治罪條例第五條第一項第三款
罪嫌（第一審(一)卷第四四頁）。原判決認定被告係於縣議會外，
因劉香蘭輾轉經由鍾濟全向其陳情，因而向芎林鄉公所申請補助
駁坎經費，其非代表縣議會接受人民請願，亦無參與請願事項之
處理等情。固於判決理由四(二)依憑證人劉香蘭於法務部調查局新
竹縣調查站（下稱新竹縣調查站）之陳述、證人鍾濟全於新竹縣
調查站及第一審之證言，與被告於新竹縣調查站及原審之辯解，
而為論述及說明。惟稽之卷附新竹縣政府八十九年三月三十日八
九府工都字第三四四０二號函及被告於八十九年四月十日提出之
申請書（偵字第四四一四號卷第十至十二頁），上揭「下山村一
鄰劉香蘭之野溪駁坎工程」係由「水坑村道路駁坎工程等十五件
工程」其中「芎林村劉炎富等十八戶道路駁坎及排水溝工程」部
分所變更，則新竹縣議會是否因受理民眾請願，而函請台灣省政
府補助「水坑村道路駁坎工程等十五件工程」，攸關被告是否在
處理縣議會所受理之請願事件之後續執行過程中，基於縣議員職
務而將其中部分變更為「下山村一鄰劉香蘭之野溪駁坎工程」。
原審未予以查明，遽認非屬其縣議員職務上之行為，自有應於審
判期日調查之證據而未予調查之違法。(二)原判決理由四(一)以地方
制度法第三十六條所規定縣（市）議會之職權為：(1)議決縣（市
）規章。(2)議決縣（市）預算。(3)議決縣（市）特別稅課、臨時
稅課及附加稅課。(4)議決縣（市）財產之處分。(5)議決縣（市）
政府組織自治條例及所屬事業機構組織自治條例。(6)議決縣（市
）政府提案事項。(7)審議縣（市）決算之審核報告。(8)議決縣（
市）議員提案事項。(9)接受人民請願。(10)其他依法律或上級法規
賦予之職權。且台灣省新竹縣議會組織規程第十九條規定議會之
職權為：(1)議決本縣規章。(2)議決本縣預算。(3)議決本縣特別稅
課、臨時稅課及附加稅課。(4)議決本縣財產之處分。(5)議決縣政
府組織規程及所屬事業機構組織規程。(6)議決縣政府提案事項。
(7)審議本縣決算之審核報告。(8)議決本會議員提案事項。(9)接受
人民請願。(10)其他依法律、中央法規或省自治法規賦予之職權。
說明被告接受人民陳情，向芎林鄉公所申請補助駁坎經費之行為
，非屬新竹縣議員之職權云云。原判決似僅認定被告行為並非接
受人民請願，然對被告之行為如何非屬其餘各款規定職權之範圍
，未為詳盡之說明，自屬理由不備之違法。又台灣省新竹縣議會
組織規程，查係依台灣省各縣市議會組織規程準則第四十七條第
一項規定所訂定。而台灣省各縣市議會組織規程準則所依據之省
縣自治法，已於八十八年四月十四日經總統以（八十八）華總一
義字第八八０００七九六四０號令公布廢止。再依地方制度法第
五十四條第二項規定，各縣（市）議會應依內政部擬訂並報行政
院核定之準則，擬訂組織自治條例，並報內政部核定。內政部且
已依據地方制度法第五十四條規定，於八十八年八月十二日以（
八十八）台內民字第八八八０四七八號令訂定地方立法機關組織
準則。則新竹縣議會於省縣自治法廢止後，是否已依上揭規定制
定新竹縣議會組織自治條例，其中對於縣議會職權之規定為何，
與公訴意旨所指被告於八十九年四月間將「芎林村劉炎富等十八
戶道路駁坎及排水溝工程」變更為「下山村一鄰劉香蘭之野溪駁
坎工程」，是否屬於其職務行為之認定，自有關聯。原審就此與
待證事實有重要關係之事項，未為詳查，逕依台灣省新竹縣議會
組織規程第十九條規定，認定與縣議員之職務無關，亦有證據調
查未盡之違法。以上或為上訴意旨所指摘，或屬本院得依職權調
查之事項，應認原判決仍有撤銷發回更審之原因。
據上論結，應依刑事訴訟法第三百九十七條、第四百零一條，判
決如主文。
中　　華　　民　　國　九十四　年　　八　　月　 十九 　日
                      最高法院刑事第十一庭
                          審判長法官  洪　清　江
                                法官  石　木　欽
                                法官  李　伯　道
                                法官  韓　金　秀
                                法官  林　勤　純
      本件正本證明與原本無異
                                      書  記  官
中　　華　　民　　國　九十四　年　　八　　月　 三十 　日
                                                      Ｃ
